臺灣板橋地方法院刑事判決　　　　　　　94年度簡上字第89號
上　訴　人　臺灣板橋地方法院檢察署檢察官
被　　　告　甲○○
上列上訴人因被告詐欺等案件，不服本院中華民國94年1 月12日
94年度簡字第22號第一審判決（原起訴案號：93年度偵緝字第12
92號），提起上訴，本院第二審合議庭判決如下：
    主  文
原判決撤銷。
甲○○幫助掩飾及隱匿因自己重大犯罪所得財物，處有期徒刑陸
月，如易科罰金，以佰元折算壹日；緩刑年。
犯罪所得財物新臺幣貳仟元，沒收；如全部或一部不能沒收時，
以其財產抵償之。
    事  實
一、緣甲○○（無前科紀錄）自民國（下同）92年3 、4 月間起
    ，受僱於自稱「范育豪」（真實姓名、年籍不詳）之成年男
    子，在臺北市○○○路某處負責收受代辦銀行借款、汽車貸
    款、房屋買賣等文件之工作，而甲○○雖預見其提供帳戶予
    他人，可能係供掩飾及隱匿因自己重大犯罪所得財物之用，
    然其猶基於幫助洗錢之未必故意，將其於92年6 月10日在誠
    泰銀行古亭分行所開立之存款帳戶（帳號：000000000000）
    及提款卡，於92年6 月下旬，在臺北市○○○路、羅斯福路
    路口交予「范育豪」，並由「范育豪」給付報酬新臺幣（下
    同）2,000 元。嗣甲○○之前開帳戶即於犯罪集團為常業詐
    欺（於92年8 月20日，以電話向胡偉芬佯稱係財政部國稅局
    退稅，使其在匆促之間未及查證，且不熟悉退費之行政流程
    之情況下，誤依該犯罪集團指定而於當日中午，至臺北市○
    ○區○○路649 號聯邦銀行所設自動櫃員機操作，將其帳戶
    中之存款轉入該犯罪集團所指定之帳戶〈金額如附表二所示
    〉）時，供作掩飾及隱匿因自己為常業詐欺所得財物之用（
    另甲○○雖同時亦提供如附表一編號一、編號二所示之帳戶
    ，惟並無證據證明該等帳戶業供掩飾及隱匿因自己重大犯罪
    所得財物之匯款帳戶所用）。嗣因胡偉芬於當日發現受騙後
    立即報案，經警循線查獲翁漢良。
二、案經臺北市政府警察局刑事警察大隊移送臺灣板橋地方法院
    檢察署檢察官偵查起訴。
    理  由
一、訊據被告甲○○坦承前揭犯罪事實，而被告提供他人使用之
    前開帳戶，嗣於他人為常業詐欺（於92年8 月20日，以電話
    向胡偉芬佯稱係財政部國稅局退稅，使其在匆促之間未及查
    證，且不熟悉退費之行政流程之情況下，誤依該犯罪集團指
    定而於當日中午，至臺北市○○區○○路649 號聯邦銀行所
    定之帳戶〈金額如附表二所示〉）時，供作匯入款項之用，
    業據被害人胡偉芬於警詢中指述綦詳，並有誠泰銀行古亭分
    行92年10月2 日誠泰銀古亭字第46號函檢送之存摺存款業務
    往來約定書、開戶資料、交易明細查詢單各1 份及被害人胡
    偉芬提出之存摺封面影本2 紙、存戶交易明細表影本5 紙（
    見臺灣板橋地方法院檢察署93年度核退字第3423號卷第6頁
    至第10頁、第17頁、第18頁）附卷足憑，復徵諸該犯罪集團
    係針對不特定之人以前開方式為詐欺犯行，且詐得款項非微
    ，顯係反覆為同種類行為為目的之社會活動之職業性犯罪，
    應係觸犯刑法第340 條之常業詐欺罪名無疑；至於如附表一
　　編號一、編號二所示之帳戶，尚乏證據證明業供掩飾及隱匿
  　因自己「重大犯罪」所得財物之匯款帳戶所用，應予敘明。
二、從而，本案事證已臻明確，被告犯行洵堪認定，自應依法論
    科。
三、核被告甲○○所為，係犯洗錢防制法第9 條第1 項、刑法第
    30條第1 項前段之幫助掩飾及隱匿因自己重大犯罪所得財物
    罪。被告乃基於幫助之犯意參與洗錢犯行，為幫助犯，應依
    刑法第30條第2 項之規定，按正犯之刑減輕之，又被告於審
    判中自白，應依洗錢防制法第9 條第5 項後段之規定減輕其
    刑，並遞減之。原審以被告犯行明確，予以論罪科刑，固非
    無見，惟本案被告應係觸犯洗錢防制法第9 條第1 項、刑法
    第30條第1 項前段之幫助掩飾及隱匿因自己重大犯罪所得財
    物罪，而不該當於刑法第340 條、第30條第1 項前段之幫助
    常業詐欺取財罪（幫助犯除須對於其實施之幫助行為予以認
    識外，尚須對正犯之犯行有構成要件故意之存在，始克相當
    ，查被告否認有幫助詐欺之犯行，而本件被告提供帳戶供他
    人使用時，依該存款帳戶係供作存、提款及匯款之使用特性
    以觀，被告可得預見上開帳戶係供作他人掩飾犯罪所得款項
    之用，然尚難逕認其得認識他人實施詐欺犯罪之態樣及內容
    ，自無從就該正犯所為之詐欺構成要件行為予以認識，自不
    得以幫助常業詐欺罪嫌相繩；至於被告雖供稱係受僱於自稱
    「范育豪」之人從事收受文件之工作，惟其否認幫助常業詐
    欺之犯行，而依公訴人所為之舉證，並未能充分證明被告所
    擔任之工作（收受文件）與前開常業詐欺有何關聯，是難僅
    憑被告曾受僱於自稱「范育豪」之人即遽謂被告有助常業詐
    欺之犯行，是就此部分原應為無罪之諭知，然公訴人認此部
    分與幫助洗錢之犯行有想像競合犯之裁判上一罪關係，故不
    另為無罪之諭知），原審於「事實及理由」欄三援引刑法第
    340 條、第30條第1 項前段之規定予以論罪，且認與幫助洗
    錢之罪名有想像競合犯之關係，應從一重之幫助洗錢罪論處
    ，惟於主文則載稱：「甲○○幫助掩飾他人因重大犯罪所得
    財物，處有期徒刑捌月，緩刑年。」，顯有未洽；再者，
    於92年2 月6 日，洗錢防制法固經修正公布，但依照該法第
    15條規定：「本法自公布後六個月施行」，即於92年8 月6
    日施行，而該犯罪集團係於92年8 月20日始為常業詐欺之犯
    行，是被告之幫助行為依幫助犯之從屬性，應以92年8 月20
    日為行為時，是被告之本案犯行自應適用行為時之洗錢防制
    法論處，自不生比較新舊法之問題，原審就此所認亦有未當
    ，是上訴意旨指摘原審判決主文與理由顯然不一為有理由，
    原審既有上開可議之處，自屬無可維持，應由本院予以撤銷
    改判。爰審酌被告一時失慮而將帳戶交予他人使用，而供掩
    飾及隱匿因自己從事重大犯罪所得財物，影響社會治安及其
    品行、智識程度、犯罪後之態度等等一切情狀，量處如主文
    所示之刑，並諭知如易科罰金之折算標準，以資懲儆。查被
    告未曾受有期徒刑以上刑之宣告，此有臺灣高等法院被告全
    國前案紀錄表1 份在卷足憑，本院認被告受此偵審訴訟程序
    及刑之宣告等教訓，當益知警惕，應無再犯之虞，所宣告之
    刑以暫不執行為適當，爰併宣告緩刑3 年，以啟自新，以勵
    來茲。
四、按犯洗錢防制法第九條之罪者，其因犯罪所得之財物或財產
    上利益，除應發還被害人或第三人者外，不問屬於犯人與否
    ，沒收之。如全部或一部不能沒收時，追徵其價額或以其財
    產抵償之，洗錢防制法第12條第1 項定有明文；所謂因犯罪
    所得之財物，包括犯罪所得之報酬在內，此觀洗錢防制法第
    4 條第2 款之規定亦明，則被告幫助掩飾及隱匿因自己從事
    重大犯罪所得財物犯行所得之報酬2,000 元，並無應發還被
    害人或第三人之情事，自應依洗錢防制法第12條第1 項之規
    定宣告沒收，如全部或一部不能沒收時，以其財產抵償之（
    因所得財物係金錢，故不生追徵其價額之問題）。
五、末按第一審法院依被告在偵查中之自白或其他現存證據，已
    足以認定犯罪者，得因檢察官之聲請，不經通常審判程序，
    逕以簡易判決處刑。但必要時，應於處刑前訊問被告。前項
    案件檢察官依通常程序起訴。經法院訊問被告，認應宜以簡
    易判決處刑者，得不經通常程序，逕以簡易判決處刑。依前
    二項判決所科之刑以宣告緩刑、得易科罰金之有期徒刑及拘
    役或罰金為限。檢察官聲請以簡易判決處刑之案件，經法院
    認為有第四百五十一條之一第四項但書第三款所列之認為應
    為無罪、免訴、不受理或管轄錯誤判決之諭知者，應適用通
    常程序審判之，刑事訴訟法第449 條、第452 條定有明文。
    本件就被告被訴幫助常業詐欺罪嫌應屬無罪，原審未審酌上
    開情事致未適用通常程序審理，乃誤用簡易判決處刑，其所
    踐行之簡易處刑程序違背法令，抵觸憲法第8 條第1 項揭示
    「非由法院依法定程序不得審問處罰」之正當法律程序原則
    ，並有損及憲法第16條所保障當事人之訴訟權，其簡易處刑
    程序存有瑕疵，為保障當事人之審級利益，本院合議庭依通
    常訴訟程序審判後，撤銷原審判決，以第一審法院之地位，
    為第一審判決，當事人如不服本判決，就該部分仍得於法定
    期間內，向管轄第二審法院提起上訴。
據上論斷，應依刑事訴訟法第455 條之1 第1 項、第3 項、第36
9 條第1 項前段、第364 條、第299 條第1 項前段，洗錢防制法
第9 條第1 項、第5 項後段，第12條第1 項，刑法第11條前段、
第30條第1 項前段、第2 項、第41條第1 項前段、第74條第1 款
，罰金罰鍰提高標準條例第2 條，判決如主文。
本案經檢察官陳鴻濤到庭執行職務。
中　　華　　民　　國　　94　　年　　3 　　月　　31　　日
                  刑事第八庭  審判長法  官　王屏夏
                                    法  官　王偉光
                                    法  官　陳鴻清
以上正本證明與原本無異。
如不服本判決，應於收受送達後10日內向本院提出上訴書狀，其
未敘述上訴之理由者並得於提起上訴後10日內向本院補提理由書
（均須按他造當事人之人數附繕本）。
                                    書記官　林蔚然
中　　華　　民　　國　　94　　年　　3 　　月　　31　　日
附錄本案論罪科刑法條全文：
修正後洗錢防制法第9 條：
犯第二條第一款之罪者，處五年以下有期徒刑，得併科新臺幣三
百萬元以下罰金。
犯第二條第二款之罪者，處七年以下有期徒刑，得併科新臺幣五
百萬元以下罰金。
以犯前二項之罪為常業者，處三年以上十年以下有期徒刑，得併
科新臺幣一百萬元以上一千萬元以下罰金。
法人之代表人、法人或自然人之代理人、受雇人或其他從業人員
，因執行業務犯前三項之罪者，除處罰行為人外，對該法人或自
然人並科以各該項所定之罰金。但法人之代表人或自然人對於犯
罪之發生，已盡力監督或為防止行為者，不在此限。
犯前四項之罪，於犯罪後六個月內自首者，免除其刑；逾六個月
者，減輕或免除其刑；在偵查或審判中自白者，減輕其刑。
附表一：
┌──┬──────────┬───────┬──────┐
│編號│ 金 融 機 構 名 稱　│ 帳　　號     │ 開 戶 日 期│
├──┼──────────┼───────┼──────┤
│ 一 │中華商業銀行仁愛分行│0000000000000 │92年6月17日 │
├──┼──────────┼───────┼──────┤
│ 二 │第一商業銀行古亭分行│00000000000   │92年6月10 月│
└──┴──────────┴───────┴──────┘
附表二：
┌──┬────────┬───────┬──────┐
│編號│日　　　　　期  │金額（新臺幣  │備　　    註│
├──┼────────┼───────┼──────┤
│ 一 │92年8 月20日    │    99,982元  │每筆均已扣轉│
├──┼────────┼───────┤帳手續費18元│
│ 二 │92年8 月20日    │    99,982元  │。          │
├──┼────────┼───────┤            │
│ 三 │92年8 月20日    │    99,982元  │            │
├──┼────────┼───────┤            │
│ 四 │92年8 月20日    │    99,982元  │            │
├──┼────────┼───────┤            │
│ 五 │92年8 月20日    │    99,982元  │            │
├──┼────────┼───────┤            │
│ 六 │92年8 月20日    │    99,982元  │            │
├──┼────────┼───────┤            │
│ 七 │92年8 月20日    │    58,730元  │            │
└──┴────────┴───────┴──────┘
